最高法院民事判決　　　　　　　　　　　　　　　　八十八年度台上字第二八四號
　　上　訴　人　丁○○
　　　　　　　　丙○○
　　　　　　　　甲○○
　　　　　　　　乙○○
　　　　　　　　壬○○
　　右五人共同
　　訴訟代理人　李宗德律師
　　　　　　　　李燕玲律師
　　上　訴　人　庚○○
　　　　　　　　辛○○
　　　　　　　　己○○
　　　　　　　　戊○○
　　右四人共同
　　訴訟代理人　李宗德律師
　　被 上訴 人　耀華玻璃股份有限公司管理委員會
　　法定代理人　張昌邦
　　訴訟代理人　張迺良律師
右當事人間請求清償債務事件，上訴人對於中華民國八十六年十二月十五日台灣高等
法院第二審判決（八十五年度重上字第三四一號），提起上訴，本院判決如左：
    主  文
原判決廢棄，發回台灣高等法院。
    理  由
本件上訴人主張：伊係民國十一年間成立於中國大陸之耀華玻璃股份有限公司（下稱
耀華公司）之股東，嗣因中共政權佔據大陸，該公司大部分資產遭沒收歸中華人民共
和國所有，改為上海耀華玻璃廠，該公司在台亦未復業，其法人人格早已消滅。當時
股東自力救濟先行搶救該公司部分資產（機器設備）占有，運至台灣，遂由在台之民
股股東與官股股東各以百分之五十比率，共同以「所有」意思占有，歷經近四十年，
已因時效取得該批資產之所有權。至四十七年間起，伊個別委任被上訴人代管該批資
產，變價管理至今。茲以起訴狀繕本之送達為終止兩造間委任關係之意思表示，兩造
間委任關係既經終止，被上訴人自應將該批資產，以市價按伊各人應分得之比例計算
返還等情，爰依民法第五百四十一條、第五百四十二條、第七百六十七條、第九百六
十二條之規定，先位聲明，求為命被上訴人給付各如第一審判決附表一所示金額，並
加付法定遲延利息與伊之判決；如被上訴人不能結算該批資產現值，備位聲明，求為
命被上訴人依台灣證券交易所於清償前一日之收盤價格，給付各如第一審判決附表一
所示金額等值之聯華電子股份有限公司、台灣積體電路股份有限公司或中華開發信託
股份有限公司股票與伊之判決。
被上訴人則以：伊係依經濟部訂定之耀華公司管理委員會組織章程而成立，並經上訴
人及其他在台股東之同意管理耀華公司在台資產，其任務在於保管、處理原耀華公司
在台資產，及將來接收，並恢復該公司在大陸事業及其計劃與準備事宜，與上訴人並
無委任關係存在。該公司之法人人格仍存在。系爭資產屬該公司所有，上訴人並未以
「所有」意思而占有，自無時效取得該公司在台之資產所有權等語，資為抗辯。
原審維持第一審所為上訴人敗訴之判決，駁回其上訴，無非以：上訴人主張之事實，
固提出被上訴人八十五年四月二十日輝台（八五）管字第○二三號函及所附在台民股
股東名冊為證。惟按以所有之意思，五年間和平、公然占有他人之動產者，取得其所
有權，民法第七百六十八條定有明文。依上開條文之規定，動產所有權之時效取得，
其占有須為自主占有、和平占有、公然占有。而耀華公司在台股東所持有之股數因不
足以召開股東會改選董監事，乃於四十一年八月一日由在台之董監事聯席會議決議另
組耀華公司管理委員會，目的在推動該公司業務，該委員會組織章程草案並報請主管
官署即經濟部核准施行，嗣於四十七年七月十日由經濟部以經台（四七）人字第一一
一一○號函修正，復於七十一年二月八日再次修正被上訴人之組織章程第三條約定為
「本會任務如左：一、關於耀華公司在台資產之保管及處理事宜。二、關於將來接收
並恢復耀華公司在大陸事業及其計畫與準備事宜」，有耀華公司董事會呈及被上訴人
組織章程二份可稽。則耀華公司在台資產自四十一年八月一日起即由當時之管理委員
會占有，自四十七年七月十日起由被上訴人占有至今，上訴人並未直接占有上開資產
，堪以認定。姑不論經濟部發布修訂之組織章程是否有效，惟被上訴人確係依該組織
章程而成立，為兩造所不爭執。茲被上訴人既係依上開組織章程而成立，則被上訴人
非受上訴人委任而占有耀華公司在台之資產，非為上訴人而占有甚明。再徵諸上訴人
丁○○、丙○○、乙○○、庚○○、辛○○、己○○、戊○○、壬○○等八人，自四
十一年度至五十四年度多次以該公司股東之身份向被上訴人借支，有申請函及被上訴
人八十五年度決算報告中之短期墊款（在台乙種股東借支）明細表足憑。苟上訴人本
於所有之意思，委任被上訴人管理系爭資產，豈有再向被上訴人借支之理﹖足見上訴
人非基於「所有」之意思，而委任被上訴人占有。上訴人既非以「所有」之意思而「
占有」耀華公司在台之資產，自不可能因時效而取得該公司在台資產。又兩造間未訂
有任何書面委任契約，亦無任何明示委任之意思表示，為兩造所不爭執。上訴人未能
舉證證明兩造間委任之意思表示已合致。系爭資產係於政府自大陸撤退時，經搶運來
台，被上訴人乃經濟部之指示而占有，非受上訴人委任；況縱認耀華公司在台股東董
監事聯席會決議成立管理委員會管理系爭資產，亦非與上訴人間個別有委任關係存在
，上訴人僅佔股東股數百分之零點五二二四，亦不足以代表在台股東聯席會，而認為
當時係由每股東個別委任被上訴人。是上訴人主張兩造間有個別委任關係云云，為不
足採。綜上，上訴人既未因時效取得耀華公司在台資產，被上訴人占有管理該公司在
台資產，亦非與上訴人間有委任關係存在。從而，上訴人本於終止委任之法律關係，
先位聲明及備位聲明，請求被上訴人返還系爭資產，均無理由，不應准許等詞，為其
判斷之基礎。
按當事人於訴訟有無經合法代理，不問訴訟程度如何，法院應隨時依職權調查之。居
住外國之當事人出具之委任訴訟代理人之委任書，應經我國駐在該國之使領館或其他
職司使領館職務之機構認證，始得認為合法；又當事人於訴訟未經合法代理者，其判
決為當然違背法令，民事訴訟法第四百六十九條第四款規定甚明。查上訴人庚○○、
辛○○、己○○、戊○○分別旅居加拿大、美國，於原審委任律師李宗德、李燕玲為
其訴訟代理人，此由李宗德、李燕玲律師於八十六年八月十四日提出之民事委任書（
見原審卷二一頁）並未經我國駐在該國之使領館或其他職司使領館職務之機構認證，
尚難認為合法。是李宗德、李燕玲律師並無代理上訴人庚○○、辛○○、己○○、戊
○○之權限。原審疏未注意，誤以李宗德、李燕玲律師為全體上訴人（包括庚○○、
辛○○、己○○、戊○○）之共同訴訟代理人，於言詞辯論期日未依法通知上訴人庚
○○、辛○○、己○○、戊○○到庭，即由李宗德、李燕玲律師代理全體上訴人而為
辯論，揆諸首揭法條規定，其判決當然違背法令。次查，上訴人主張，伊係於十一年
成立於中國大陸之輝華公司之股東，中共政權佔據大陸，該公司部分資產（機器設備
），經當時之股東為自力救濟，先行搶救占有，並運至台灣云云（見一審卷七頁），
則上訴人於中共政權佔據大陸時，有無參與搶救占有耀華公司資產運台？如有，以何
意思占有？於四十一年八月一日耀華公司管理委員會成立，該批資產何以交與該委員
會管理？此攸關上訴人得否因時效取得該公司在台資產，及與被上訴人間有無委任關
係存在，乃屬重要攻擊方法。原審恝置不論，遽為不利於上訴人之判決，自有判決不
備理由之違法。上訴論旨，指摘原判決不當，求予廢棄，非無理由。
據上論結，本件上訴為有理由。依民事訴訟法第四百七十七條第一項、第四百七十八
條第一項，判決如主文。
中      華      民      國    八十八    年      二      月      五      日
                              最高法院民事第二庭
                                  審判長法官  曾  桂  香
                                        法官  劉  延  村
                                        法官  徐  璧  湖
                                        法官  劉  福  聲
                                        法官  黃  秀  得
      右正本證明與原本無異
                                              書  記  官
中      華      民      國    八十八    年      三      月      一      日
